【裁判字號】    90,上更(一),218
【裁判日期】    901003
【裁判案由】    偽造文書等
【裁判全文】
臺灣高等法院臺中分院刑事判決                  九十年度上更(一)字第二一八號
    上  訴  人
    即  被  告  丁○○
    選任辯護人  趙培宏
右上訴人因偽造文書等案件，不服臺灣苗栗地方法院八十七年度上訴字第二二三八號
中華民國八十八年二月十日第一審判決（起訴案號：臺灣苗栗地方法院檢察署八十六
年度偵字第五號），提起上訴，經判決後，由最高法院發回，本院判決如左：
      主  文
原判決撤銷。
丁○○行使變造公文書，足以生損害於公眾及他人，累犯，處有其徒刑壹年貳月。
      事  實
一、丁○○曾於民國（下同）八十一年間，因犯過失致人於死罪，經台灣新竹地方法
    院判處有期徒刑六月確定，於八十一年九月二十九日易科罰金執行完畢，猶不知
    悔改。緣因其於八十二年十月間，透過名門汽車股份有限公司（以下簡稱為名門
    汽車公司，又此公司設於苗栗縣苗栗市○○路九七號）之業務員賴安全，欲以分
    期付款方式向台灣通用傳動機械股份有限公司（以下簡稱為台灣通用公司，又此
    公司設於台北市○○○路一七○號）購買「ＯＬＤＳＭＯＢＩＬＥ（即奧斯摩比
    ）」廠牌之汽車一輛。惟因台灣通用公司為評估非公務員顧客之資力與信用狀況
    ，向來均要求該顧客提出其所有之不動產所有權狀影本或地籍資料影本等財產資
    料以供徵信，藉以決定是否同意該顧客以分期付款方式購買汽車，丁○○從賴安
    全處得知上情，竟於八十二年十月間某日，循不詳之管道取得乙○○所有坐落苗
    栗縣竹南鎮○○段二一四之七地號土地應有部分四○○○○分之一一一七之所有
    權狀（權狀字號為南地所字第一七六四○號）影本一紙，後即將該土地所有權狀
    影本之所有權人「乙○○」及地址「苗栗縣竹南鎮○○里○鄰○○路五四號一樓
    」，變造更改為「丁○○」、「苗栗縣竹南鎮○○里○鄰○○路七號」，將上開
    土地所有權狀影本之地號由「二一四之七」變造更改為「五二四之四七」，將上
    開土地所有權狀影本之等則由「六○」變造更改為「八三」，將土地面積由「一
    ○公畝二二平方公尺」變造更改為「一六公畝二一平方公尺」，將權利範圍由「
    四○○○○分之一一一七」變造更改為「全部」，又將原因日期由「八十一年三
    月七日」變造更改為八十一年五月二十六日」，後再予以影印而變造乙○○所有
    上開土地所有權狀影本一張完成，嗣並於八十二年十一月三日往前回溯約一星期
    之某日下午二、三時許，將上開所有權狀影本攜至名門汽車公司交付賴安全，再
    利用不知情之賴安全持以行使，將此變造之土地所有權狀影本傳真至台灣通用公
    司，以供台灣通用公司辦理徵信之用。丁○○上開變造公文書並持以行使之行為
    ，均足生損害於乙○○及地政機關對不動產權狀登記管理之正確性。嗣台灣通用
    公司在向丁○○查證徵信之後，即同意丁○○以分期付款附條件買賣方式，以新
    台幣（下同）九十八萬八千九百十六元之價格，購買上開廠牌車牌號碼為ＭＦ－
    九七二八號之自小客車一輛。惟因丁○○在繳納頭期款後，嗣後只繳交三十期之
    分期款項，即因經濟狀況不佳，未再付款。台灣通用公司為催討債務，向苗栗縣
    竹南地政機關查詢，發現上開權狀字號之土地所有權狀並非丁○○所有，始發現
    上情。
二、案經台灣通用公司向台灣新竹地方檢察署檢察官提出告訴，經檢察官偵查後認其
    罪嫌不足，處分不起訴（台灣新竹地方法院檢察署八十五年偵字第一一三四號）
    ，其後台灣通用公司再度訴由台灣新竹地方法院檢察署檢察官偵查（該署八十六
    年偵字第三二一五），因發現新證據，而移請台灣苗栗地方法院檢察署檢察官偵
    查起訴。
      理  由
一、本案雖曾經台灣通用公司向台灣新竹地方檢察署檢察官提出告訴，並經檢察官偵
    查後，認其罪嫌不足，而以台灣新竹地方法院檢察署八十五年偵字第一一三四號
    不起訴處分書對上訴人即被告丁○○（以下簡稱為被告）為不起訴處分（見原審
    卷宗第二九頁），惟其後台灣通用公司再度向台灣新竹地方檢察署檢察官提出告
    訴（該署八十六年偵字第三二一五）後，於該案偵查中，被告已坦承犯行，並經
    證人賴安全證述屬實。此係嗣後發現之新證據。台灣苗栗地方法院檢察署檢察官
    據此而對被告提起公訴，即未違反一事不再理之原則，合先敘明。
二、訊據本案被告雖坦承伊確有於前開時、地，透過名門汽車公司之業務員賴安全，
    以分期付款附條件買賣方式，並以前開價格向告訴人台灣通用公司（以下簡稱為
    告訴人）購買前開汽車一輛，及在繳交三十餘期之分期款項後，即因經濟狀況不
    佳，而未再付款等事實，惟被告矢口否認伊有變造公文書並持以行使之犯罪情事
    ，並辯稱：上開變造之所有權狀影本，並非伊所變造，亦非伊交付賴安全，伊在
    購車之時，賴安全只要伊準備必要之款項，其餘事項則均由賴安全處理，伊對所
    有權狀影本一事，全不知情，事後亦無對保之事，及至嗣後案發，伊亦係因受賴
    安全所騙，才為「伊有撿到乙○○之所有權狀，並予以變造」之不實供述，事實
    上乙○○之所有權狀並未遺失，伊之自白與事實不符，自不能以此作為對伊論罪
    科刑之依據，而賴安全為求自保，所證亦屬不實，伊實無變造上開所有權狀影本
    並持以行使等犯罪情事，況變造文書影本，亦非可論科變造文書之罪責，伊應不
    為罪等情。
三、然查：（一）本案被告為向告訴人購買前開車輛，確曾提出所有權人為「丁○○
    」之苗栗縣竹南鎮○○段五二四之四七號土地所有權狀影本一紙，此有上開土地
    所有權狀影本一紙附卷（見偵查卷宗第十五頁）可稽。上開土地所有權狀影本所
    示之權狀字號為南地所字第一七六四○號。而乙○○所有坐落苗栗縣竹南鎮○○
    段二一四之七地號土地應有部分四○○○○分之一一一七之土地所有權狀，其權
    狀字號亦為南地所字第一七六四○號（見本院本案卷宗第八十頁）。經以目視方
    式比對此二張權狀之權狀字號，無論其字體、文字位置、文字間距、及文字與表
    格之距離、以及公印文之位置與發狀日期等項，均應屬相同，則上開「丁○○」
    名義之苗栗縣竹南鎮○○段五二四之四七號土地所有權狀影本一紙，係從乙○○
    所有坐落苗栗縣竹南鎮○○段二一四之七地號土地應有部分四○○○○分之一一
    一七之土地所有權狀，予以變造而來，應堪認定。又就乙○○所有上開土地所有
    權狀與變造後之上開土地所有權狀影本相較，其變造更改部分計有：所有權人「
    乙○○」及地址「苗栗縣竹南鎮○○里○鄰○○路五四號一樓」，已被變造更改
    為「丁○○」、「苗栗縣竹南鎮○○里○鄰○○路七號」，地號亦由「二一四之
    七」變造更改為「五二四之四七」，另土地等則已由「六○」變造更改為「八三
    」，土地面積亦由「一○公畝二二平方公尺」變造更改為「一六公畝二一平方公
    尺」，權利範圍亦由「四○○○○分之一一一七」變造更改為「全部」，另又將
    原因日期由「八十一年三月七日」變造更改為八十一年五月二十六日」，此亦有
    上開二張土地所有權狀影本在卷可資參照比對。上開變造之情，應堪認定。（二
    ）本案被告雖否認上開土地所有權狀係其變造，亦否認知悉此情。惟上開所有權
    人為「丁○○」名義之變造土地所有權狀影本一紙，係被告為向告訴人購買車輛
    ，而於八十二年十一月三日往前回溯約一星期之某日下午二、三時許，由被告攜
    至名門汽車公司交付賴安全，再由不知情之賴安全持以行使，將此變造之土地所
    有權狀影本傳真給台灣通用公司，以供台灣通用公司辦理徵信之用，上情已據證
    人賴安全於本院訊問時，證述甚明（見本院本案卷宗第三八至四○頁）。證人賴
    安全於偵、審中，亦均為相同之證述（見偵查卷宗第三四頁，原審卷宗第二四頁
    ）。即被告在檢察官訊問時，於八十六年三月十七日、同年三月二十七日、同年
    四月八日之訊問期日，均知否認其有提出上開變造之土地所有權狀影本，顯不可
    能推稱不知其違法性。詎其仍於同年四月十八日之訊問期日，向檢察官坦承有塗
    改上開權狀影印之情（見偵查卷宗第三八頁），甚且在檢察官起訴之後，於原審
    法院訊問時，亦曾一度供承：「我是八十二年十月份在竹南鎮路上拾獲，當時拾
    獲土地所有權狀影本乙張而已」、「是賴安全教我塗改的」等語（見原審卷宗第
    二四頁）。若非確有上情，被告何以會在數次否認犯罪之後，再坦承犯罪。況證
    人乙○○已證稱其不認識賴安全。且本案亦無其他事證足以證明賴安全曾以何途
    徑取得乙○○所有上開土地之所有權狀原本或影本。而被告與賴安全只因被告購
    車而認識，被告亦無不動產，此亦係被告所自承之事實。在此情形，若謂賴安全
    在不知被告資力之情形下，其會為圖賺取佣金，而甘冒日後被訴變造文書罪責之
    危險，而替被告變造上開土地之所有權狀影本，以供被告購車，此亦難認與情理
    相符。況被告所辯其受賴安全誘騙乙節，迄未提出任何證據足以證明。且本案告
    訴人之代理人戊○○於原審已指述：權狀影本係賴安全傳真，其等收到之後，有
    請徵信部打電話給被告，被告有承認所有權狀係其所有各情（見原審卷宗第三四
    頁）。另證人李龍華亦證實係其與被告簽約，當時被告對此權狀之提出亦很清楚
    等語（見原審卷宗第四一頁）。而被告亦當庭坦承知情（見原審卷宗第四一頁）
    。參酌上情，本院認上開「丁○○」名義之變造土地所有權狀影本，應係被告所
    變造無疑。被告此部分所辯，尚難採信。又本案既無確切之證據足以證明乙○○
    所有之上開土地所有權狀原本曾經遺失，或曾經何人將此原本交付被告。惟被告
    所變造之上開土地所有權狀影本既係依據乙○○所有之上開土地所有權狀變造而
    來，被告於原審法院訊問時，亦曾坦承此係依據乙○○所有之上開土地所有權狀
    之影本而為變造，而被告又不供述上開權狀影本之來源，本院爰為被告係循不詳
    之管道取得乙○○所有之上開土地所有權狀影本，再予以變造之認定。（三）又
    文書之影印本或複印本，與抄寫或打字者不同，實係原本內容之重複顯現。且其
    形式、外觀、即一筆一劃，亦無差異，於吾人生活上自可替代原本，且被認為具
    有與原本相同之社會機能與信用性，故在一般情形下皆可適用，而視其為原本制
    作人直接表示意思之內容，而成為原本制作人所作成之文書，自可成為偽造文書
    罪之客體（最高法院七十三年度台上字第二九二六號判決參照）。被告辯稱將將
    公文書之影本予以變造，應不為罪，尚非可採。查本案被告以分期付款方式向告
    訴人購買車輛，雖未提供土地設定抵押擔保，但告訴人公司為評估非屬公務員之
    顧客之資力與信用狀況，向來均要求該顧客提出其所有之不動產所有權狀影本或
    地籍資料影本等財產資料以供徵信，藉以決定是否同意該顧客以分期付款方式購
    買汽車，此已據告訴人代理人甲○○於本院訊問時，陳述甚明，並有告訴人公司
    覆本院函一件附卷（見本院前審卷宗第六十頁）可稽。被告所提出之上開變造所
    有權狀影本，顯非被告所辯稱之毫無效用。而其上開變造所有權狀影本並持以行
    使之行為，亦堪認定足生損害於乙○○及地政機關對不動產權狀登記管理之正確
    性。事證明確，被告之犯行堪以認定。
四、核被告所為，係犯刑法第二百十六條、第二百十一條之行使變造公文書罪，公訴
    人認被告變造上開土地所有權狀影本，係犯同法第二百二十條、第二百十六條、
    第二百十一條之行使變造準公文書罪，尚有誤會，其起訴法條應予變更。又被告
    變造公文書後復持以行使，其變造公文書之低度行為，已被行使變造公文書之高
    度行為所吸收，應不另論罪。被告利用不知情之賴安全行使變造公文書，係間接
    正犯。又被告前曾於八十一年間，因犯過失致人於死罪，經台灣新竹地方法院判
    處有期徒刑六月確定，於八十一年九月二十九日易科罰金執行完畢，此有台灣高
    等法院檢察署刑案紀錄簡覆表及本院被告全國前案紀錄表在卷可稽。被告在受此
    有期徒刑之執行完畢後，五年之內再犯有期徒刑以上之本罪，係屬累犯，應依刑
    法第四十七條之規定加重其刑。本案被告所變造之公文書，雖曾供其犯罪使用，
    但已因其行使而歸告訴人所有，爰不為沒收之諭知。
五、本件公訴人之公訴意旨雖另以：被告係意圖為自己不法之所有，以行使變造公文
    書之方式向告訴人公司詐購車輛，使告訴人公司陷於錯誤，而將車輛交付被告，
    詎被告只繳納三十二期之款項，後即拒不繳納餘款，因認被告亦涉犯刑法第三百
    三十九條第一項之詐欺取財罪等情。惟被告矢口否認伊有此詐欺取財之犯罪情事
    ，並辯稱：伊係因為日後經濟狀況不佳，才無法續繳餘款，並非有意詐欺等情。
    經查：本案被告在向告訴人購買前開車輛之後，除頭期款外，已有遵期繳納三十
    期（告訴人原先陳報被告人有繳納三十二期之款項，但於九十年九月十九日另外
    具狀向本院陳報被告係繳納三十期之款項）共計五十四萬二千七百九十一元之分
    期款項，上情已據告訴人是認無誤。如再扣除告訴人取回車輛之後，拍賣取償之
    金額，依告訴人代理人甲○○於本院之指訴，被告亦僅尚積欠二十二萬餘元之本
    息債務。若被告有意向告訴人行騙上開汽車，焉有續繳上開分期款之理。被告辯
    稱並無不法所有之意圖，係因日後經濟狀況不佳，才無法續繳餘款，應屬可信。
    本案尚乏積極之證據足以證明被告有向告訴人詐欺之犯意與行為。公訴人此部分
    之指訴，尚屬犯罪不能證明。惟因公訴人認此部分與被告前開論罪科刑部分，有
    方法結果之牽連關係，為裁判上一罪，爰不就此另為被告無罪之諭知，併此敘明
    。
六、原審判決就被告前開所犯，予以論罪科刑，固非無見，惟原審判決未詳認被告行
    使變造公文書之時間與方法，又誤認被告亦有犯刑法第三百三十九條第一項之詐
    欺取財罪，以上均有未合。是本案被告上訴否認犯罪，雖無可採信，但原審判決
    既有上開可議之處，即屬無可維持，自應由本院將原審判決撤銷，並予以改判。
    爰審酌被告犯罪之動機、方法、所生之損害及犯後態度等一切犯罪情狀，在依累
    犯規定加重其刑後，量處有期徒刑一年二月。
七、據上論斷，應依刑事訴訟法第三百六十九條第一項前段、第三百六十四條、第二
    百九十九條第一項前段、第三百條、刑法第二百十六條、第二百十一條、第四十
    七條，判決如主文。
本案經檢察官丙○○到庭執行職務。
中      華      民      國      九十      年      十    月      三      日
                                臺灣高等法院臺中分院刑事第三庭
                                      審判長法  官  方  艤  駐
                                            法  官  胡  忠  文
                法  官  廖  柏  基
右正本證明與原本無異。
如不服本判決應於收受送達後十日內向本院提出上訴書狀，其未敘述上訴之理由者並
得於提起上訴後十日內向本院補提理由書（均須按他造當事人之人數附繕本）。
                                             書記官  柯  孟  伶
中       華       民       國   九  十    年     十      月    三       日
附錄：本案論罪科刑法條全文：
刑法第二百十六條：
行使第二百十條至第二百十五條之文書者，依偽造、變造文書或登載不實事項或使登
載不實事項之規定處斷。
刑法第二百十一條：
偽造、變造公文書，足以生損害於公眾或他人者，處一年以上七年以下有期徒刑。
                                                                        Ｋ


司法院資訊處製作；財團法人民間司法改革基金會備份。
